最高法院刑事判決　　　　　　　　　　111年度台非字第102號
上　訴　人　最高檢察署檢察總長
被　　　告　熊益昌



上列上訴人因被告加重詐欺等罪案件，對於臺灣高等法院臺中分
院中華民國110年10月26日第二審確定判決（109年度上更二字第
18、19、20號，追加起訴案號：臺灣臺中地方檢察署107 年度少
連偵緝字第12號、107 年度少連偵字第57號），認為部分違背法
令，提起非常上訴，本院判決如下：
    主  文
原判決關於熊益昌如其附表一編號2部分撤銷。
    理  由
一、非常上訴理由稱：「一、按判決不適用法則或適用法則不當
    者，為違背法令；又除有特別規定外，未受請求之事項予以
    判決者，其判決當然違背法令，刑事訴訟法第379 條第12款
    定有明文。所謂未受請求之事項，例如未經起訴或上訴之事
    項、起訴或上訴所不及之事項、不在上級審法院發回範圍內
    之事項等，均屬之。經查被告熊益昌本案所涉違反組織犯罪
    防制條例等罪，於臺灣高等法院臺中分院（下稱臺中高分院
    ）108 年度上更一字第12、13、14號判決（下稱更一審判決
    ），就罪數之認定，已依第一審法院所載被告於106 年10月
    6 日至12日間之犯罪事實，按犯罪日期之不同，將被告所犯
    拆分成7罪，亦即更一審判決附表一部分（106年10月6 日
    所犯，含參與犯罪組織之犯行）、附表一部分（106 年10
    月7日所犯）、附表一部分（106年10月8 日所犯）、附表
    一部分（106年10月9日所犯）、附表一部分（106 年10
    月10日所犯）、附表一部分（106 年10月11日所犯）、附
    表一部分（106 年10月12日所犯）。嗣臺灣高等檢察署臺
    中檢察分署檢察官以108年度上字第163號上訴書提起上訴，
    僅針對上開更一審判決附表一編號部分認為有違背法令情
    形，轉請最高法院撤銷改判，其上訴效力並不及於更一審判
    決其他附表一至部分，而被告亦未上訴，是以被告關於
    106年10月7日至12日期間所犯，即更一審判決附表一至
    部分之加重詐欺取財犯行業已先行確定。且前揭已先確定之
    罪刑部分，再與被告另案之偽證犯行，定其應執行之刑有期
    徒刑2年10月確定，有臺中高分院108年度聲字第1977號裁定
    在卷可佐。惟最高法院就羅凱仁、王俊翔、林聖文、徐祐偉
    等同案被告及前述檢察官上訴部分審理後，認上訴為有理由
    ，以108 年度台上字第3585號判決就被告部分諭知『原判決
    關於．．．熊益昌部分均撤銷，發回臺灣高等法院臺中分院
    』等情，因未詳予區分檢察官上訴效力所及與不及之範圍，
    而將上開業已先行確定之更一審判決附表一至部分併予
    撤銷發回，揆之前開說明，已有未受請求之事項予以判決之
    違誤，嗣原審未予詳查，於更二審程序仍依此範圍予以審理
    後，以109 年度上更二字第18、19、20號判決（下稱更二審
    判決）除就被告於106年10月6日所犯加重詐欺取財犯行（含
    參與犯罪組織，即更一審判決附表一部分），即如附表一
    編號1所示部分判處有期徒刑1年8月外；復就被告於106年10
    月7 日至12日所犯加重詐欺取財犯行（即更一審判決附表一
    至部分），即如附表一編號2所示部分判處有期徒刑1年
    9月，並於110年12月6 日確定，皆有本案更一審、更二審、
    最高法院判決書及檢察官上訴書可稽。經核被告前開所犯更
    一審判決附表一至之加重詐欺取財6 次部分與更二審判
    決附表一編號2 所示部分之犯罪事實完全相同，足認更二審
    判決附表一編號2 所示部分應屬重複判決，案經確定，且不
    利於被告，依前揭說明，其判決顯有適用法則不當之違法。
    二、爰依刑事訴訟法第441條、第443條提起非常上訴，以資
    糾正。」等語。
二、按刑事訴訟採彈劾（訴訟）主義，案件因訴訟主體之啟動（
    起訴、自訴、上訴）而產生繫屬於法院之訴訟關係，並拘束
    法院及當事人，迄法院以終局裁判或當事人撤回訴訟而消滅
    。案件分別在各審級法院繫屬中，始生各該審級法院依訴訟
    程序審判之權力與義務。故未經起訴或上訴之案件，或起訴
    或上訴效力所不及之事項，法院對之既無訴訟關係存在，自
    不得加以裁判，否則即有刑事訴訟法第379 條第12款所稱「
    未受請求之事項予以判決」之違法。而當事人對於數罪併罰
    之第二審判決有不服者，如檢察官僅就其中一部上訴，被告
    對於其他部分復未聲明不服，則其他部分因未經當事人聲明
    不服而告確定，且既未經當事人提出上訴，亦不生第三審訴
    訟繫屬關係，第三審法院自不能再就該已經確定之部分併同
    上訴部分予以審判。倘誤予撤銷發回更審，該第三審之判決
    及發回更審後之判決，依司法院釋字第135 號解釋意旨，均
    屬重大違背法令，固不生效力，惟既具有判決之形式，仍應
    依非常上訴程序將該違法部分之確定判決撤銷，始得回復至
    更審前因未上訴而告確定之狀態。
三、本件被告熊益昌被訴自民國106年9月初某日起，與洪維良共
    同發起跨境電信詐欺集團之犯罪組織，並召募林聖文、徐祐
    偉、羅凱仁、王俊翔、賓瓏德及泰國籍機手等多人，基於 3
    人以上以電子通訊工具對於公眾散布而共同犯詐欺取財（下
    稱加重詐欺取財）之犯意聯絡，以筆記型電腦操作群發網路
    電話，冒充泰國警察身分而對不特定之泰國民眾進行詐騙，
    分別於106年10月6日詐得泰銖（下同）9萬9,000元，同年月
    7日詐得9萬2,020元，同年月8日詐得2萬元，同年月9日詐得
    1萬6,700元，同年月10日詐得9萬2,000元，同年月11日詐得
    3萬1,222元，同年月12日詐得11萬3,000 元，均由被害人匯
    入指定之人頭帳戶內，再由不詳之詐欺集團成員匯回臺灣等
    情，因認被告涉犯組織犯罪防制條例第3條第1項前段之發起
    、主持、操縱、指揮犯罪組織及刑法第339條之4第1項第2、
    3款之加重詐欺取財共7罪嫌。其歷次審理認定被告犯罪之情
    形如下：
  ㈠本件經第一審法院審理後，認定被告有如第一審判決犯罪事
    實欄二、三即其附表四編號1（第一審判決誤繕為編號2）所
    載參與犯罪組織及106年10月6日加重詐欺取財之犯行，而依
    想像競合犯關係，從一重論以成年人與少年共同犯加重詐欺
    取財罪；暨認定被告有如其犯罪事實欄三即其附表四編號 2
    所載接續自106年10月7日起至同年月12日止多次詐欺取財之
    犯行，乃論以成年人與少年共同犯加重詐欺取財罪，分別量
    處如第一審判決附表四編號1、2「主文欄」所示之刑，並定
    其應執行有期徒刑2年6月。
  ㈡檢察官及被告均不服第一審判決，而提起第二審上訴，經原
    審法院以107 年度上訴字第1817、1818、1819號判決（下稱
    上訴審判決），認定被告有如其犯罪事實欄一即其附表一編
    號2所載參與犯罪組織及於106年10月6 日所為加重詐欺取財
    之犯行，及如其犯罪事實欄一即其附表一編號4 所載接續自
    106年10月7日起至同年月12日止多次加重詐欺取財之犯行，
    因而撤銷第一審關於被告部分之科刑判決，改判論以共同犯
    加重詐欺取財共2罪刑（其中如附表一編號2部分，依想像競
    合犯關係從一重論以共同犯加重詐欺取財罪），經合併定其
    應執行有期徒刑2年5月。檢察官不服上訴審判決，提起第三
    審上訴，經本院以108年度台上字第783號判決，撤銷上訴審
    關於被告部分之判決，發回原審法院更為審理。
  ㈢原審法院嗣以108 年度上更一字第12、13、14號判決（下稱
    更一審判決），認定被告有如其犯罪事實欄二即其附表一編
    號（參與犯罪組織及106年10月6日加重詐欺取財犯行部分
    ）、同附表編號（106年10月7日加重詐欺取財犯行部分）
    、同附表編號（106年10月8日加重詐欺取財犯行部分）、
    同附表編號（106年10月9日加重詐欺取財犯行部分）、同
    附表編號（106 年10月10日加重詐欺取財犯行部分）、同
    附表編號（106 年10月11日加重詐欺取財犯行部分）、同
    附表編號（106 年10月12日加重詐欺取財犯行部分）之犯
    行，因而撤銷第一審關於被告部分之判決，改判論以如其附
    表一編號、、、、、、「宣告刑」欄所示共
    7 罪刑，並合併定其應執行刑為有期徒刑3年4月。檢察官不
    服原法院更一審判決，明示僅對該更一審判決關於被告所犯
    如其附表一編號所示之罪部分上訴，被告則未聲明上訴。
    嗣經本院前次審理時以108 年度台上字第3585號判決撤銷更
    一審關於被告如更一審判決附表一編號至「宣告刑」欄
    所示共7罪刑部分之判決，第二次發回原審法院更為審理。
  ㈣原審法院繼於110年10月26日以109年度上更㈡字第18、19、
    20號判決，認定被告有如其犯罪事實欄一即其附表一編號 1
    所載參與犯罪組織及106年10月6日加重詐欺取財之犯行，及
    如其犯罪事實欄一即其附表一編號2所載接續多次自106年10
    月7 日起至同年月12日止加重詐欺取財之犯行，因而撤銷第
    一審關於被告部分之科刑判決，改判論以共同犯加重詐欺取
    財2罪刑（其中如附表一編號1部分，依想像競合犯關係，從
    一重論以共同犯加重詐欺取財罪），經合併定其應執行有期
    徒刑2年6月確定等情，有卷附被告起訴書，歷審判決書及檢
    察官上訴書可稽。
  ㈤本件被告被訴涉犯發起、主持、操縱、指揮犯罪組織及加重
    詐欺取財共7 罪嫌，歷審皆認定被告被訴加重詐欺取財部分
    犯行，應予分論併罰。除其被訴106年10月6日部分加重詐欺
    取財犯行（下稱甲部分犯行），應與變更檢察官起訴罪名後
    之參與犯罪組織罪，依想像競合犯關係從一重論以加重詐欺
    取財罪以外，其他被訴自同年月7 日至12日加重詐欺取財犯
    行部分（下稱乙部分犯行），則僅有應依數罪併罰，論以加
    重詐欺取財共7 罪（更一審），或應依接續犯論以加重詐欺
    取財1 罪（第一審、上訴審及更二審）之差別。本件被告被
    訴甲部分與乙部分犯行，既屬數罪併罰案件，則檢察官對於
    更一審判決明示僅對甲部分犯行提起第三審上訴，依修正前
    刑事訴訟法第348 條規定，其上訴之效力不及於其無審判不
    可分關係之乙部分犯行，則乙部分犯行經原法院更一審判決
    後業已確定，本院前次審理時依法不能就上開乙部分犯行再
    予以審判。惟本院前次審理時以108 年度台上字第3585號判
    決誤將原法院更一審關於乙部分犯行之判決，一併予以撤銷
    發回更審，該部分判決有未受請求事項予以判決之當然違背
    法令，應屬無效之判決，原審應不受本院該部分無效判決之
    拘束。惟原審（即更二審判決）仍就乙部分犯行予以論罪科
    刑（即如更二審判決附表一編號2 所示關於被告部分），揆
    諸上揭說明，同有對於未受請求之事項予以判決之違誤，而
    屬無效之訴外判決。惟此部分無效之判決，因仍具有判決形
    式，非常上訴意旨執以指摘，洵有理由，應由本院將原判決
    關於被告如其附表一編號2 所示部分予以撤銷，以資救濟。
    至原判決就此部分與其附表一編號1 所處徒刑所酌定之執行
    刑部分，已失所附麗而當然失效，併此指明。
據上論結，應依刑事訴訟法第447條第1項第1 款前段，判決如主
文。
中    華    民    國   111    年    8     月    18    日
                  刑事第一庭審判長法  官  郭  毓  洲  
                                  法  官  林  靜  芬  
                                  法  官  蔡  憲  德  
                                  法  官  汪  梅  芬  
                                  法  官  林  英  志  
本件正本證明與原本無異
                                  書記官
中    華    民    國   111    年    8     月    19    日